臺灣宜蘭地方法院刑事判決　　　　　　　100年度易字第713號
公　訴　人　臺灣宜蘭地方法院檢察署檢察官
被　　　告　陳金成
　　　　　　游浩蔡
上列被告等因重利案件，經檢察官提起公訴（100年度偵字第372
1號），本院判決如下：
    主  文
陳金成共同犯重利罪，處拘役拾日，如易科罰金，以新台幣壹仟
元折算壹日。
游浩蔡共同犯重利罪，處拘役拾日，如易科罰金，以新台幣壹仟
元折算壹日。
    事  實
一、游浩蔡係位於宜蘭縣宜蘭市○○路145號「美琪計程車行」
    負責人，透過友人林秀美認識陳妙琦並知悉陳妙琦需款甚急
    ，竟與陳金成共同基於乘他人急迫貸予金錢而取得與原本顯
    不相當重利之犯意聯絡，於民國100年4月26日在美琪計程行
    內，因陳妙琦向游浩蔡借貸新臺幣（下同）30000元，游浩
    蔡即覓得金主陳金成同意借款予陳妙琦，並由游浩蔡出面代
    為與陳妙琦約定於借款同時預扣5000元為利息，故僅交付25
    000元，陳妙琦則開立面額30000元之商業本票以為還款擔保
    並以每日還款1000元、共30日之方式清償30000元，商議既
    定，即由陳金成交付25000元予游浩蔡再轉交予陳妙琦，游
    浩蔡則於陳妙琦所開立之面額30000元商業本票1張上背書後
    轉交陳金成，此後陳妙琦曾陸續還款5次、每次1000元交予
    游浩蔡轉交陳金成，嗣因無力償還始避躲他處，游浩蔡、陳
    金成共同以上開方式取得與原本顯不相當達月息約17分之重
    利（計算式：5000÷30000＝17％，小數點以下四捨五入）
    。嗣因陳妙琦報警處理，為警持搜索票於100年9月1日18時4
    0分許至美琪計程車行搜索，由游浩蔡通知陳金成到場交出
    陳妙琦前揭商業本票1張扣案。
二、案經宜蘭縣政府警察局礁溪分局報告台灣宜蘭地方法院檢察
    署檢察官偵查起訴。
    理  由
一、程序（證據能力）部分：
    按被告以外之人於審判外之言詞或書面陳述，除法律有規定
    者外，不得作為證據，刑事訴訟法第159條第1項固有明文；
    惟被告以外之人於審判外之陳述，雖不符刑事訴訟法第159
    條之1至之4之規定，而經當事人於審判程序同意做為證據，
    法院審酌該言詞供述或書面陳述作成時之情況，認為適當者
    ，亦得為證據，刑事訴訟法第159條之5第1項定有明文。本
    件當事人對於本判決下列所引用之供述證據之證據能力，於
    本院審理時均表示同意做為證據，且迄至言詞辯論終結前亦
    未再聲明異議，本院審酌上開證據資料製作時之情況，尚無
    違法不當及證明力明顯過低之瑕疵之情形，爰依刑事訴訟法
    第159條之5第1項規定，認均具有證據能力。
二、訊據被告游浩蔡、陳金成均矢口否認有重利犯行。被告游浩
    蔡辯稱：我是單純幫助陳妙琦，才幫她向陳金成借錢，沒有
    從中獲利，甚至還幫忙在本票上背書，且所謂事先扣款5000
    元、還款方式都是陳妙琦自己講的，我不懂這些，我不認為
    這樣是放重利的行為云云。被告陳金成辯稱：我是因為游浩
    蔡說朋友陳妙琦要借30000元，游浩蔡就叫我拿25000元給他
    ，並說陳妙琦會開30000元的票，日後則每天還1000元，還
    30天，我就拿給游浩蔡25000元，游浩蔡隨即拿到後面去給
    陳妙琦，之後就拿扣案的30000元本票給我，我還叫游浩蔡
    在上面簽名背書，這些都是游浩蔡處理的，不是我跟陳妙琦
    談的，差額的5000元是陳妙琦說等房子賣了有錢還給我時要
    給我吃紅的，但是後來陳妙琦只還了5000元，就賴帳跑了，
    ，我不認為這樣是放重利的行為，我也是受害者云云。
三、經查，被告游浩蔡為「美琪計程車行」負責人，透過友人林
    秀美認識陳妙琦並知悉陳妙琦需孔甚急，於100年4月26日在
    美琪計程行內，因陳妙琦向被告游浩蔡借貸新臺幣（下同）
    30000元，被告游浩蔡即覓得金主陳金成同意借款予陳妙琦
    ，並由被告游浩蔡出面代為與陳妙琦約定於借款同時預扣50
    00元，故僅交付25000元，陳妙琦則開立面額30000元之商業
    本票以為還款擔保並以每日還款1000元、共30日之方式清償
    30000元，商議既定，即由被告陳金成交付25000元予被告游
    浩蔡再轉交予陳妙琦，被告游浩蔡則於陳妙琦所開立之面額
    30000元商業本票1張上背書後轉交被告陳金成，此後陳妙琦
    曾陸續還款5次、每次1000元交予被告游浩蔡轉交被告陳金
    成，嗣因無力償還始避躲他處之事實，此等借款之過程為被
    告游浩蔡、陳金成於本院審理時所是認，且核與證人陳妙琦
    於警詢及檢察官偵訊、證人林秀美於本院審理時之證述大致
    相符，並有扣案之面額30000元商業本票1張可佐，堪認信實
    。
四、查本案被告二人所一再爭執者，即為借款陳妙琦時預先扣除
    之5000元是否為重利一事。被告二人均指稱此僅是陳妙琦自
    願給予陳金成之「吃紅」云云。惟按，證人陳妙琦原本要向
    被告游浩蔡、陳金成借款之金額為30000元，被告卻僅交付
    25000元，又已約定每天還款1000元、還款30天，且由陳妙
    琦開立面額30000元之商業本票交付，則其中借款金額與還
    款金額相差之5000元，自當係陳妙琦向被告借款之代價，不
    論被告稱之為「吃紅」亦或「意思一下」，均無解於此差額
    作為消費借貸契約利息之本質，被告二人執此為辯，洵無可
    採。而按月利率17分之利息（即約年利率百分之200），依
    民間借貸習慣及金融市場動態等客觀情況判斷，顯然已超出
    一般行情甚多，與原本顯不相當，自屬重利甚明。而被告所
    收取之利息甚重，借款人陳妙琦若非需款甚急，何需背負如
    此高之利息而向被告借款，並簽立本票作為擔保，則被告以
    放貸金錢，陳妙琦因生活急需用錢，已足認係趁借款人出於
    急迫，始為借貸。
五、至被告游浩蔡雖以伊僅是幫助陳妙琦向陳金成借款、並未從
    中獲利云云為辯，惟本案借款係由被告游浩蔡從中穿針引線
    ，包括借貸金額、本票之交付、還款方式及利息均係由被告
    游浩蔡代陳金成與陳妙琦商談處理，業如前述，就放貸重利
    之犯行，顯與被告陳金成間有犯意聯絡與行為分擔，不論被
    告游浩蔡是否有從中獲利之情，皆應與被告陳金成成立共同
    正犯，被告游浩蔡執此辯解，也不能作為其有利之認定。
六、核被告二人所為，均係犯刑法第344條之重利罪。又被告二
    人為警查獲之重利犯行僅此一件，犯罪期間雖收取5次本息
    共5000元，然應屬犯罪之接續行為。被告二人就本案重利犯
    行，有犯意聯絡與行為分擔，為共同正犯。爰審酌被告二人
    趁陳妙琦急需金錢，乃以每息17分之重利借貸予陳妙琦，當
    係基於一時貪念所為，而被告二人雖事後否認犯行，惟稽之
    渠等辯解內容當係對於刑法重利罪成立要件有所誤解所致，
    渠等關於借款過程、金額等事項則無詭辯之情，是尚不能據
    此認為渠等犯後態度有所不佳，且考量陳妙琦僅還款5000元
    ，被告陳金成因此已受有損失，又經此偵審程序已有相當之
    警惕，被告游浩蔡則並未從中獲取利益，及渠等二人之生活
    狀況（游浩蔡警詢自承開立計程車行，家庭經濟狀況為勉持
    ；陳金成警詢自承以廚師為業，家庭經濟狀況為小康）、智
    識程度（游浩蔡警詢自承為國小畢業；陳金成警詢自承為國
    中畢業）、素行（依卷附台灣高等法院被告前案紀錄表，游
    浩蔡前有違反票據法等前科紀錄、陳金成無前科紀錄）等一
    情狀，各從輕量處如主文所示之刑，並均諭知易科罰金之折
    算標準，以資警惕。至檢察官求處被告二人各有期徒刑3個
    月之徒刑，尚嫌過重，本院考量上開各情認以前揭量處之刑
    為適當，附此敘明。至扣案之商業本票1張，為陳妙琦所簽
    立，其所載金額雖有部分為重利，為被告所得之物，惟考量
    此本票並非全屬被告因犯重利所得者，被告等與陳妙琦間之
    債權債務關係尚待主張與釐清，爰不予宣告沒收。
據上論斷，應依刑事訴訟法第299條第1項前段，刑法第28條、第
344條、第41條第1項前段，刑法施行法第1條之1第1項、第2項前
段，判決如主文。
本案經檢察官周建興到庭執行職務
中    華    民    國   100    年    12    月    14    日
                  刑事第五庭法  官  陳雪玉
以上正本證明與原本無異。
如不服本判決應於收受送達後十日內向本院提出上訴書狀，並應
敘述具體理由；其未敘述上訴理由者，應於上訴期間屆滿後二十
日內向本院補提理由書(均須按他造當事人之人數附繕本)「切勿
逕送上級法院」。
                            書記官  陳建宇
中    華    民    國   100    年    12    月    14    日
附錄本案論罪科刑法條：
中華民國刑法第344條
（重利罪）
乘他人急迫、輕率或無經驗貸以金錢或其他物品，而取得與原本
顯不相當之重利者，處1年以下有期徒刑、拘役或科或併科1千元
以下罰金。